臺灣高等法院臺中分院民事判決　　　　　 94年度上字第363號
上　訴　人　乙○○
訴訟代理人　丙○○
被　上訴人　華南商業銀行股份有限公司頭份分行
法定代理人　丁○○
訴訟代理人　甲○○
上列當事人間請求分配表異議之訴事件，上訴人對於中華民國94
年9月16日臺灣苗栗地方法院94年度訴字第195號第一審判決提起
上訴，本院於94年12月13日言詞辯論終結，判決如下：
    主  文
上訴駁回。
第二審訴訟費用由上訴人負擔。
    事實及理由
一、本件被上訴人之法定代理人已由彭純治變更丁○○，其依法
    聲請承受訴訟，並無不合，應予准許，先予敘明。
二、本件被上訴人於原審法院起訴主張：(1)訴外人江寧涼為擔保
    其對被上訴人銀行所負一切債務之清償，於民國（下同）79
    年8月15日提供其所有坐落苗栗縣頭份鎮○○段上埔小段126
    之14地號土地及其上建號107即門牌號碼苗栗縣頭份鎮○○
    路196號房屋（下稱分配表一不動產），為被上訴人設定最
    高限額新台幣（下同）3,000,000元之第一順位抵押權，用
    以擔保其本人對被上訴人之債務；又訴外人即保證人江鍾秋
    蘭於78年5月8日提供其所有苗栗縣竹南鎮○○段頂大埔小段
    13之71、13之111、13之113地號土地及其上建號320即門牌
    號碼苗栗縣竹南鎮○○路2巷162號房屋（下稱分配表二之不
    動產），為被上訴人設定最高限額6,000,000元之第一順位
    抵押權，用以擔保其本人及欣才工藝有限公司（下稱欣才公
    司）之債務，81年3月間欣才公司之債務人名義變更為江寧
    涼，82年12月間權利價值變更為19,000,000元。上開抵押權
    即均用以擔保江寧涼對被上訴人之全部債務。
三、嗣前開分配表一及分配表二之不動產，經上訴人向原審法院
    聲請強制執行（原審法院91年度執字第2685號清償票款強制
    執行事件），經實施拍賣結果，其中分配表一不動產賣得價
    金2,810,000元，分配表二不動產賣得價金9,780,000元，則
    被上訴人既為分配表一及分配表二不動產之第一順位抵押權
    人，上開執行事件自應將前揭拍賣所得價金，分別扣除必要
    之執行費、稅費後，按江寧涼積欠被上訴人之債務總額優先
    分配予被上訴人，乃上開執行事件就分配表一之不動產部分
    ，竟將所賣得價金2,810,000 元僅優先分配527,650元予被
    上訴人，其餘1,956,223元則誤分配予第二順位抵押權人即
    上訴人乙○○（就分配表二，兩造均無爭議），該分配表一
    所載分配結果自屬不當，且侵害被上訴人權益，為此爰依強
    制執行法第41條前段規定，提起本件分配表異議之訴。
四、對上訴人抗辯之陳述：
    查江寧涼為被上訴人銀行之退休行員，自79年起即在被上訴
    人銀行借款往來，直至91年6月17日上午止仍貸有下列4筆款
    項：
    (一)借款金額8,000,000元，借款期限自85年2月5日起至100年
      2月5日止，借款餘額6,291,997元。
    (二)借款金額800,000元，借款期限自89年10月12日起至99年
      10月12日止，借款餘額695,132元。
    (三)借款金額800,000元，借款期限自89年11月3日起至96年11
      月3日止，借款餘額645,020元。
    (四)透支大額貸放款，額度為10,000,000元，借款期限自90年
      9月26日起至91年9月26日止，當日餘額9,999,391元。總
      計為17,631,540元。
    其後，江寧涼於91年6月14日星期五下午，又填寫金額分別
    為8,000,000元及10,000,000元之消費者貸款申請及調查表
    ，於同年月17日星期一上午部分還款後，要求承辦人員換單
    （借新還舊），被上訴人銀行遂在同日撥入8,000,000元於
    江寧涼在被上訴人銀行所開設之行員儲蓄存款帳戶，另撥入
    7,000,000元之透支額度款項於江寧涼之活期儲蓄存款帳戶
    ，故江寧涼原有4筆借款業已更換為目前之一筆8,000,000元
    及一筆7,000,000元之借款，其中8,000,000元部分，借款期
    限自91年6月17日起至100年6月17日止，逾期當時借款餘額
    為7,940,914元，7,000,000元部分，係大額貸放之透支契約
    ，期限1年，全額透支。另江寧涼於逾期當時，尚持有被上
    訴人銀行信用卡，該卡於84年間發卡，額度為400,000元，
    逾期未清償之金額為393,446元。以上總計未清償金額為15,
    334,360元，此皆為分配表一及分配表二所示不動產擔保債
    務之範圍。再由上開貸款之情形，亦足證江寧涼之貸款，並
    未有特定一筆不動產對應一筆借款之情形，因其提供設定抵
    押之不動產均無法同時滿足10,000,000元及8,000,000元，
    共18,000,000元借款之擔保，是上訴人抗辯江寧涼於79年8
    月15日提供原審表一之不動產，為被上訴人設定最高限額3,
    000,000元之抵押權，係在擔保其於79年8月20日向被上訴人
    所借貸之2,500,000元云云，不足採信等語。
五、上訴人則以分配表一之不動產固於79年8月15日為被上訴人
    設定最高限額3,000,000元之第一順位抵押權，惟上開不動
    產於91年6月14日遭查封時，被上訴人之債權原本僅有393,4
    46元，則本院民事執行處將上開債權原本393,446元，及自
    91年6月18日起至93年6月14日止之利息，共計527,650元，
    優先分配予被上訴人，其餘價款1,956,223元分配予第二順
    位抵押權人即上訴人，並無不合。至於被上訴人於91年6月
    17日新貸予江寧涼之款項並無優先權可言，從而上開執行事
    件就分配表原審表一之分配，並無不當。又上開3,000,000
    元之抵押權，僅能擔保3,000,000元以下之債權，被上訴人
    主張該抵押權應擔保另筆7,000,000元之借款云云，顯屬無
    稽，是被上訴人之請求，自無理由等語，資為抗辯。
六、原審法院審酌兩造攻擊防禦方法後，認債務人江寧涼既尚欠
    被上訴人15,334,360元未清償，而分配表一不動產之第一順
    位最高限額3,000,000元抵押權，復係江寧涼對被上訴人所
    負全部債務之擔保，從而上開抵押權所擔保之債務金額自應
    為15,334,360元。茲因被上訴人同意僅以7, 000,000元之債
    權額參與分配，於法並無不可。是以上開分配表一關於次序
    四第一順位抵押權之債權原本應予更正為7,000,000元。又
    因上開分配表一關於執行費部分，前揭執行事件已准依債務
    人江寧涼之聲明異議重為分配（惟更正後之分配表尚未製作
    完成），勢將牽動其餘次序之分配金額，故僅將分配表一關
    於次序四第一順位抵押權之債權原本更正為7,000,000元，
    至於次序四之應受分配金額及次序五第二順位抵押權之應受
    分配金額，則均應依上開更正結果重為分配，因而判令原審
    法院91年度執字第2685 號清償票款強制執行事件，就分配
    表一不動產拍賣所得價金281萬元，於94年4月6日製作完成
    之分配表，其中分配表一次序四第一順位抵押權之債權原本
    應予更正為柒佰萬元，並依此重行計算次序四及次序五之分
    配金額。上訴人對於原審上開判決提起上訴，上訴聲明：
    (一)原判決廢棄。(二)前廢棄部分，被上訴人第一審之訴駁回。
    (三)第一、二審訴訟費用由被上訴人負擔。被上訴人則答辯聲
    明：(一)上訴駁回。(二)第二審訴訟費用由上訴人負擔。
七、兩造對於下述事實並不爭執，並有各卷證附卷足參，自堪信
    為真實，並採為本件判決之基礎；
(一)、江寧涼於79年8月15日提供分配表一之不動產，為被上訴人
    設定最高限額300萬元抵押權，用以擔保其對被上訴人之債
    務；另一訴外人即保證人江鍾秋蘭於78年5月8日提供分配表
    二之不動產，為被上訴人設定最高限額600萬元之抵押權，
    用以擔保其本人及欣才公司之債務，嗣81年3月間上開欣才
    公司之債務人名義變更為江寧涼，其不動產權利價值亦於82
    年12月間變更為1千900萬元；並有被上訴人提出之他項權利
    證明書、他項權利變更契約書、抵押權設定契約書、土地及
    建物登記謄本在卷可證（見原審卷第50至59頁、第94至99頁
    ）。
(二)、嗣江寧涼自79年8月20日起至91年6月17日止，陸續向被上訴
    人借款，迄至91年6月17日上午9時27分止，尚有下列4筆款
    未清償：(1)借款金額8,000,000元，借款期限自85年2月5日
    起至100年2月5日止，借款餘額6,291,997元。(2)借款金額
    800,000元，借款期限自89年10月12日起至99年10月12日止
    ，借款餘額695,132元。(3)借款金額800,000元，借款期限自
    89年11月3日起至96年11月3日止，借款餘額645,020元。(4)
    為透支大額貸放款，額度為10,000,000元，借款期限自90
    年9月26日起至91年9月26日止，當日餘額9,999,391元，總
    計為17,631,540元。
(三)、嗣江寧涼於91年6月14日星期五，填寫借款金額分別為8,000
    ,000 元及10,000,000元之消費者貸款申請及調查表，於同
    年月17日星期一上午部分還款後，向被上訴人銀行辦理一筆
    8,000,000元及一筆7,000,000元之借款，被上訴人銀行遂在
    同日撥入8,000,000元於江寧涼在被上訴人銀行所開設之行
    員儲蓄存款帳戶，另撥入7,000,000元之透支額度款項於江
    寧涼之活期儲蓄存款帳戶，其中8,000,00 0元部分，借款期
    限自91年6月17日起至100年6月17日止，逾期當時借款餘額
    為7,940,914元，7,000,000元部分，係大額貸放之透支契約
    ，期限1年，全額透支。另江寧涼於逾期當時，尚持有被上
    訴人銀行信用卡，該卡於84年間發卡，額度為400,000元，
    逾期未清償金額為393,446元。以上總計未清償金額為15,33
    4,360元；並有被上訴人提出之消費者貸款申請及調查表，
    暨信用卡申請書在卷可稽（見原審卷第39頁、第60至91頁）
    。
(四)、又上訴人於91年6月11日持原審法院91年度票字第237、239
    號本票裁定及確定證明書為執行名義，向原審法院聲請強制
    執行拍賣上開分配表一及表二之不動產，並於93年7月13日
    拍定，其中分配表一不動產經公開拍賣所得價金為2,810,00
    0元，分配表二不動產經公開拍賣所得價金為9,780,000元。
(五)、上開執行事件於94年4月6日製作完成之分配表，就分配表一
    不動產之分配表部分，將被上訴人列為第一順位抵押權人，
    並將其債權原本393,446元，及自91年6月18日起至93年6月
    14日止之利息，共計527,650元優先分配予被上訴人，其餘
    價款1,956,223元則分配予第二順位抵押權人即上訴人。
(六)、前開分配表，經原審法院定於94年5月6日上午10時在原審法
    院民事執行處實行分配，兩造均於94年4月8日收受前開分配
    表及分配通知。嗣被上訴人以分配表一其受分配之金額不當
    ，上訴人受分配之1,956,223元均應分配予被上訴人為由，
    具狀聲明異議，經原審法院民事執行處於94年6月14日通知
    兩造到場，上訴人當場對於被上訴人之前開聲明異議狀為反
    對之陳述，被上訴人遂於10日內向原審提起本件分配表異議
    之訴，並具狀向原審民事執行處為前開起訴之證明，異議因
    此尚未終結（以上(四)、(五)、(六)，有被上訴人提出之民事執行
    處強制執行金額計算書分配表在卷可憑（見原審卷第4、5頁
    ）。
八、按參與分配之債權人，除依法優先受償者外，應按其債權數
    額平均分配，強制執行法第38條定有明文。至執行所得不足
    清償多數之優先受償債權時，其優先次序如何，自應依法律
    規定定之，如法律未規定者，則依優先受償債權之性質定之
    。而同為抵押權之優先債權，其受償次序則依其設定順序定
    之。次按債權人或債務人對於分配表所載各債權人之債權或
    分配金額有不同意者，應於分配期日一日前，向執行法院提
    出書狀，聲明異議；異議未終結者，為異議之債權人或債務
    人，得向執行法院對為反對陳述之債權人或債務人提起分配
    表異議之訴，強制執行法第39條第1項、第41條第1項前段分
    別定有明文。本件被上訴人為第一順位抵押權人，其不同意
    分配表所載之分配金額，具狀聲明異議，並對為反對陳述之
    第二順位抵押權人即上訴人，提起本件分配表異議之訴，依
    前揭說明，自為法之所許。
九、兩造於本院協議及簡化之爭點如下：
    被上訴人於91年6月17日分別撥款8,000,000元及一筆7,000,
    000元之借款至江寧涼於該行開設之儲蓄存款帳戶及活期存
    款帳戶，係俗稱「借新還舊」即舊債務之展期或新欠之債務
    ？此涉及被上訴人就分配表一不動產之第一順位抵押權，其
    所擔保之債務金額為若干？亦即被上訴人就表一不動產所賣
    得之價金，其得受分配之金額應為若干？，經查：
(一)、按所謂最高限額之抵押契約，係指所有人提供抵押物，與債
    權人訂立在一定金額之限度內，擔保現在已發生及將來可能
    發生之債權之抵押權設定契約而言。此種抵押權所擔保之債
    權，除訂約時已發生之債權外，即將來發生之債權，在約定
    限額之範圍內，亦為抵押權效力所及。雖抵押權存續期間內
    已發生之債權，因清償或其他事由而減少或消滅，原訂立之
    抵押契約依然有效，嗣後在存續期間內陸續發生之債權，債
    權人仍得對抵押物行使權利，最高法院66年台上字第1097
    號判例可資參照。
(二)、查江寧涼自79年8月20日起至91年6月17日止，陸續向被上訴
    人借貸款項，迄至91年6月17日上午9時27分止，尚有貸款餘
    額17,631,540元未清償，其後江寧涼於同日部分還款後，向
    被上訴人銀行辦理一筆8,000,000元及一筆7,000,000元之借
    款，其中8,000,000元部分，尚欠7,940,914元，7,000,000
    元部分，尚欠7,000,000元未清償，另並積欠信用卡消費款
    393,446元，以上總計未清償金額為15,334,360元等情，已
    如前述。參諸被上訴人與訴外人江寧涼就系爭3,000,000元
    最高限額抵押權，抵押權設定契約書及其他約定事項第一項
    已約定『擔保物提供人所提供之本抵押物之擔保範圍，包括
    債務人對抵押權人現在（包括過去所負現在尚未清償）及將
    來所負之借款、票據、保證、損害賠償暨其他一切債務在本
    抵押權設定契約書所定債權最高限額內之款項及其利息、遲
    延利息、違約金、實行抵押權費用與因債務不履行而發生之
    損害賠償』（見原審卷第52頁）；可見最高限額抵押權所擔
    保之債權，只要係抵押權存續期間內已發生或將來可能發生
    之不特定債之債權，均在抵押權擔保之範圍內。
(三)、觀之被上訴人與江寧涼之抵押權設定書，亦未約定該抵押權
    係擔保何筆特定之債務，就各筆債務之利息、遲延利息、違
    約書及債務清償日期亦載明：依各個債務契約之約定，此有
    抵押權設定契約書在卷可稽（見原審卷第7頁）；由此亦足
    認上開最高限額3,000,000元之抵押權，並非擔保某特定之
    債務，而係在3,000,000元之限度內擔保江寧涼對被上訴人
    所負之全部債務；而此更核與前揭最高法院判例意旨，認最
    高限額之抵押契約，係指所有人提供抵押物，與債權人訂立
    在一定金額之限度內，擔保現在已發生及將來可能發生之債
    權之抵押權設定契約之性質相符，是上開最高限額3,000,00
    0元之抵押權，係在3,000,000元之限度內擔保江寧涼對被上
    訴人所負之全部債務，上訴人主張被上訴人在系爭房地上設
    定之最高限額抵押權係擔保特定之393446元債權，其他債權
    不在擔保範圍內，已與最高限額抵押權之性質有違，自無可
    採。
(四)、再者，被上訴人於江寧涼填具之借款申請書查核意見欄亦記
    載：不動產粗估價值為1,781萬元及258萬元，可貸款1,500
    萬元及226萬元，設定第一順位1,900萬元及300萬元擔保本
    件借款等語（見原審巷卷第32、33頁），益徵被上訴人銀行
    顯然係以分配表一及分配表二之不動產作為江寧涼全部借款
    債務之共同擔保。此外復查無證據足認表一之不動產所擔保
    者係某筆特定之借款，是以上訴人抗辯上開抵押權係擔保江
    寧涼於79年8月20日向被上訴人所借款之2,500,000元云云，
    洵無足採。至於江寧涼於79年8月15日為被上訴人設定上開
    抵押權後，雖即於同年月20日向被上訴人借款2,500,000元
    ，有被上訴人提出之消費者貸款申請及調查表在卷可考（見
    原審卷第60頁），惟查前揭日期固屬接近，然鑑於上開最高
    限額抵押權乃在擔保現在及將來陸續發生之債權，自無從遽
    認該抵押權僅在擔保其後所發生之第1筆借款債務，是上訴
    人前揭抗辯，實不足為取。
(五)、至於江寧涼固於原審94年8月16日言詞辯論期日到庭證稱：
    分配表一不動產所設定之最高限額3,000,000元抵押權，係
    擔保2筆各800,000元及1筆400,000元之債務，而該2筆各80
    0,000元之借款，業已清償完畢云云（見原審卷第43頁），
    惟查上訴人乃江寧涼女婿之兄，且為第二順位抵押權人，其
    證詞已難期客觀中立，況江寧涼復自陳並未與被上訴人約定
    上開3,000,000元之最高限額抵押權係作為前述2筆各800,00
    0元及1筆400,000元債務之擔保，伊係憑自己之想法自認借
    款共18,000,000元部分，既已提供分配表二之不動產設定
    19,000,000元抵押權為擔保，則分配表一之不動產當然係擔
    保其餘即上開2筆各800,000元及1筆400,000元債務等語（見
    原審卷第44頁），核其所述，與其與被上訴人間最高限額抵
    押權設定契約書及其他約定所載文義明顯不合，復為其單方
    揣測之詞，難予採憑。
(六)、次按一般金融機構，有借款展期與換單二項程序，作為短期
    借款屆期無法清償時，准債務人延期清償之內部作業程序，
    其中所謂換單，係借款清償期限屆至，由債務人與銀行簽立
    新借據，並以此筆新貸之借款清償屆期之舊借款，外觀看似
    借新還舊，實係同一筆借款之延續，此即最高法院19年上字
    第778號判例所揭示「借款屆償還期後，當事人更約償還期
    限換立借券者，其債務之要素並不變更，自不得謂為消滅舊
    債務而發生新債務」之意旨。上訴人固又抗辯江寧涼於91年
    6月17日向被上訴人貸款之一筆8,000,000元及一筆7,000,00
    0元之借款，乃係分配表一不動產於91年6月14日遭查封後新
    貸之款項，被上訴人就上開借款債權並無優先權可言云云，
    惟查：江寧涼自79年8月間起即向被上訴人銀行開始借款往
    來，直至91年6月17日尚有前揭4筆總額共1763萬1540元之貸
    款未清，其後江寧涼於91年6月14日分別責具800及1000萬元
    之消費貸款申請書，向被上訴人銀行申請貸款，於91年6月
    17日上午部分還款後，江寧涼表示要換單，原來4筆借款換
    成系爭800萬元及700萬元之貸款契約，足見該800及700萬元
    之借款係債新還舊即舊債務之延續，實際上江寧涼並未將積
    欠之債務還清，而只是出具一新借據，並更新貸放日期而已
    ，此業據被上訴人陳明於卷（原審卷第29-30頁、本院卷第
    33頁）；參見被上訴人提出之上開2筆借款之消費者貸款申
    請及調查表，其上查核意見欄記載：「本件係行員興家綜合
    貸款申請，『貸放同時收回』，現放763萬元」，「本件係
    大額放貸款申請，『貸放同時收回』，現放額度1,000萬元
    」即明（見原審卷第32、33頁），亦足證明：江寧涼僅係形
    式上將舊債務轉換為新債務，實則債務之要素並未變更，且
    無消滅舊債務之意。是以江寧涼於91年6月17日所借貸之2筆
    款項，既為先前借款之延續，其舊債務並未消滅，本件自不
    因江寧涼於分配表表一不動產遭查封後始向被上訴人辦理上
    述換單，即認換單後之借款不在上開抵押權擔保之範圍內，
    上訴人前述所辯，尚無足採。
十、綜上，江寧涼既尚欠被上訴人15,334,360元未清償，而分配
    表一不動產之第一順位最高限額3,000,000元抵押權，復係
    江寧涼對被上訴人所負全部債務之擔保，從而上開抵押權所
    擔保之債務金額自應為15,334,360元。茲因被上訴人同意僅
    以7, 000,000元之債權額參與分配（見原審卷第5頁），於
    法自無不可，是被上訴人本於強制執行法第41條之規定，請
    求將原審91年度執字第2685號清償票款強制執行事件，就分
    配表一不動產拍賣所得價金2,810,000元，於94年4月6日製
    作完成之分配表，其中表一次序四第一順位抵押權之債權原
    本應予更正為7,000,000元，並依此重行計算次序四及次序
    五之分配金額，洵屬正當，原審因之准被上訴人之請求，並
    將上開分配表一關於次序四第一順位抵押權之債權原本，更
    正為7,000,000元，復敘明：因上開分配表表一關於執行費
    部分，前揭執行事件已准依債務人江寧涼之聲明異議重為分
    配（惟更正後之分配表尚未製作完成），勢將牽動其餘次序
    之分配金額，故僅將分配表表一關於次序四第一順位抵押權
    之債權原本更正為7,000,000元，至於次序四之應受分配金
    額及次序五第二順位抵押權之應受分配金額，則均應依上開
    更正結果重為分配，核其認事用法及判決結果，均無不合，
    上訴人仍執前詞，請求將原判決予以廢棄，即屬無據，其上
    訴為無理由，應予駁回。
十一、本件事證已臻明確，兩造其餘攻擊防禦方法，經核與本件
      判決結果不生影響，毋庸一一論述，併予敘明。
十二、據上論結，本件上訴為無理由，依民事訴訟法第四百四十
      九條第一項、第七十八條，判決如主文。
中　　華　　民　　國　　94　　年　　12　　月　　27　　日
                      民事第二庭審判長法  官  童有德
                                      法  官  翁芳靜
                                      法  官  謝說容
以上正本係照原本作成。
如對本判決上訴，須於收受判決送達後二十日內向本院提出上訴
書狀，其未表明上訴理由者，應於提出上訴後二十日內向本院提
出上訴理由書 (須按他造人數附具繕本)。
上訴時應提出委任律師為訴訟代理人之委任狀。具有民事訴訟法
第四百六十六條之一第一項但書或第二項之情形為訴訟代理人者
，另應附具律師及格證書及釋明委任人與受任人有該條項所定關
係之釋明文書影本。
                                      書記官  蘇昭文
中　　華　　民　　國　　94　　年　　12　　月　　28　　日
                                                      Ｈ
